臺灣臺北地方法院民事判決
109年度訴字第4331號
原      告  李吳秀子

訴訟代理人  李良杰  
被      告  翁玉蘭  
上列當事人間請求排除侵害等事件，本院於民國110年9月2日言
詞辯論終結，判決如下：
    主      文
被告應將坐落臺北市○○區○○段○○段○○地號土地上門牌號碼臺北市
○○區○○路○段○○○號房屋外牆侵入同小段三一地號土地上空之如附
圖D、F所示之冷氣機貳臺（面積分別為零點六七平方公尺、零點
二一平方公尺）、如附圖B+C、E所示雨遮（面積分別為六點二平
方公尺、二點八六平方公尺），及如附圖A+B所示招牌（面積為
零點一二平方公尺）拆除。
被告應給付原告新臺幣玖萬陸仟捌佰捌拾參元。
原告其餘之訴駁回。
訴訟費用由被告負擔百分之八十六，餘由原告負擔。
本判決第一至二項假執行、免為假執行如附表一所示。
原告其餘假執行之聲請駁回。
　　事實及理由
壹、程序方面
    按訴狀送達後，原告不得將原訴變更或追加他訴，但請求之
    基礎事實同一、擴張或減縮應受判決事項之聲明者，不在此
    限；不變更訴訟標的，而補充或更正事實上或法律上之陳述
    者，非為訴之變更或追加，民事訴訟法第255條第1項第2款
    、第3款、第256條分別定有明文。查本件原告起訴時聲明原
    為：㈠被告應將坐落臺北市○○區○○段○○段00地號土地（下稱3
    2地號土地）上門牌號碼臺北市○○區○○路0段000號房屋（下
    稱系爭房屋）外牆侵入同小段31地號土地（下稱系爭土地）
    上空之冷氣機2臺（含管線支架）、遮陽雨棚（含支架）、
    商用大型伸縮遮陽簾，及亨利咖啡廣告看板、ㄇ字型水泥柱
    拆除；㈡被告應給付原告新臺幣（下同）8萬8951元（見本院
    卷第43頁、第67至68頁）。嗣經本院會同地政機關人員至現
    場測量後，原告依臺北市古亭地政事務所110年5月14日北市
    古地測字第1107007329號函附土地複丈成果圖（下稱附圖）
    變更聲明為：㈠被告應將坐落32地號土地上系爭房屋外牆侵
    入系爭土地上空之冷氣機2臺（如附圖D、F）、雨遮（如附
    圖B+C、E），及招牌（如附圖A+B）拆除（面積分別如附圖
    所示）；㈡被告應給付原告61萬3945元（見本院卷第187至18
    9頁）。核與上開規定相符，應予准許。
貳、實體方面
一、原告主張：被告為系爭房屋所有權人，詎被告於系爭房屋之
    外牆上所裝設冷氣機2臺（如附圖D、F）、雨遮（如附圖B+C
    、E），及招牌（如附圖A+B）等，侵入原告所有之系爭土地
    上空或地面如附圖所示，被告無權使用系爭土地，原告自得
    依民法第767條第1項前段，請求拆除上開冷氣機、雨遮及招
    牌。又被告無權占用他人土地，原告得依不當得利法律關係
    ，請求被告給付：㈠原告所繳納之地價稅，每年地價稅2萬05
    55元，自108年起至110年止共3年：6萬1665元（計算式：20
    555×3）；㈡相當於租金之不當得利，經GOGORO電動機車充電
    站評估，欲以每月1萬5000元承租部分系爭土地（約5.5坪）
    ，自108年起至110年止共3年：54萬元（計算式：15000×36
    ）；㈢法院請地政機關至現場測量土地及繪製成果圖之費用
    ：8280元；㈣訴訟前請地政機關測量系爭土地之範圍：4000
    元，合計61萬3945元等語。並聲明：㈠被告應將坐落32地號
    土地上系爭房屋外牆侵入系爭土地上空之冷氣機2臺（如附
    圖D、F）、雨遮（如附圖B+C、E），及招牌（如附圖A+B）
    拆除（面積分別如附圖所示）；㈡被告應給付原告61萬3945
    元；㈢願供擔保，請准宣告假執行。
二、被告則以：系爭土地為其所有之系爭房屋之法定空地，為建
    築基地之一部分，系爭土地並非原告所有。至原告請求不當
    得利部分，亦無理由，且原告提出GOGORO電動機車充電站照
    片，並非系爭土地現場等語，資為抗辯。並聲明：原告之訴
    及假執行之聲請均駁回。
三、得心證之理由：
　㈠原告依民法第767條第1項前段規定，請求被告將系爭房屋外
    牆侵入系爭土地上空之冷氣機2臺（如附圖D、F）、雨遮（
    如附圖B+C、E），及招牌（如附圖A+B）拆除，為有理由：
　⒈按所有人對於無權占有或侵奪其所有物者，得請求返還之。
    對於妨害其所有權者，得請求除去之。有妨害其所有權之虞
    者，得請求防止之，民法第767條第1項定有明文。又土地所
    有權，除法令有限制外，於其行使有利益之範圍內，及於土
    地之上下。如他人之干涉，無礙其所有權之行使者，不得排
    除之，亦為民法第773條所明定。是土地所有權依民法第765
    條、第767條之規定以占有、使用、收益、處分為其內容，
    依同法第773條之規定，於其行使有利益之範圍內，及於土
    地之上下，而自反面言之，所有權之行使，即占有、使用、
    收益、處分均不能超越所有土地之界限以外。
　⒉查原告為系爭土地所有人，被告為系爭房屋所有人等情，有系爭土地、系爭房屋之登記謄本在卷可稽（見本院卷第25、27頁）；且被告於系爭房屋之外牆上所裝設冷氣機2臺、雨遮及招牌，為其所不爭執（見本院卷第118頁）；嗣經本院會同地政機關人員至現場履勘並囑託地政機關人員測量冷氣機、雨遮及招牌等物是否侵入系爭土地上空或坐落系爭土地及占用面積為何，測量結果為冷氣機2臺（如附圖D、F）、雨遮（如附圖B+C、E）侵入系爭土地上空、招牌占用系爭土地（如附圖A+B），占用系爭土地之範圍如附圖所示等節，有本院勘驗筆錄、附圖附卷可參（見本院卷第129至135頁、第161頁），並有現場照片可佐（見本院卷第141頁），是上開情節，堪信為真正。 
　⒊被告雖辯稱：系爭土地為被告所有系爭房屋之法定空地，為
    建築基地之一部分，並非原告所有云云。惟查，原告為系爭
    土地所有人乙節，已有系爭土地之登記謄本在卷可考（見本
    院卷第27頁），且建築法所稱建築基地，為供建築物本身所
    占之地面及其所應留設之法定空地（參建築法第11條第1項
    前段），經臺北市政府都市發展局查對，系爭土地非屬建築
    基地等情，有臺北市政府都市發展局109年11月9日北市都授
    建字第1093078697號函附卷可參（見本院卷第89頁），是依
    卷存事證，系爭土地非屬建築基地，自非為建築物所應留設
    之法定空地。從而，被告前開所辯，尚不足採。又既非法定
    空地，則無需調查被告所述移轉法定空地之情形（見本院卷
    第111、118頁），併此敘明。
　⒋揆諸前開說明，系爭土地為原告所有，原告就系爭土地行使
    有利益之範圍內，應及於土地之上下，而被告所增設之冷氣
    機2臺（如附圖D、F）、雨遮（如附圖B+C、E）侵入系爭土
    地上空、招牌占用系爭土地（如附圖A+B），既有礙於原告
    就系爭土地所有權之行使，即屬無權占有，原告訴請被告拆
    除上開物品，為有理由。 
　㈡原告依民法第179條規定，請求被告給付9萬6883元為有理由
    ，逾此範圍，則無理由：
　　按無法律上之原因而受利益，致他人受損害者，應返還其利
    益；依其利益之性質不能返還者，應償還其價額，民法第17
    9條前段定有明文。就原告所請求之不當得利有無理由，分
    述如下：
　⒈原告請求其繳納系爭土地地價稅部分，為無理由：　
　　查不當得利乃對於違反公平原則之財產變動，剝奪受益人所
    受利益，以調整其財產狀態為目的，並以無法律上之原因而
    受利益致他人受損害為基礎，依法律之規定而發生債之關係
    。本件原告主張繳納系爭土地地價稅乙情，乃係因稅捐機關
    核課地價稅之處分所致，且原告係向稅捐機關繳納地價稅，
    被告並未因原告繳納地價稅而受有利益，自與不當得利之要
    件有間，故原告此部分請求，為無理由。
　⒉原告請求相當於租金之不當得利，於9萬6883元範圍內有理由
    ，逾此範圍，則無理由：
　⑴按無法律上之原因而受利益，致他人受損害者，應返還其利
    益；依其利益之性質不能返還者，應償還其價額，民法第17
    9條前段、第181條但書分別定有明文，而無權占有他人土地
    ，可能獲得相當於租金之利益為社會通常之觀念（最高法院
    61年台上字第1695號判決意旨參照）。而本件原告此部分請
    求是認被告無權占用系爭土地，請求於被告占用系爭土地期
    間，原告無法使用土地之損失（見本院卷第190頁），查本
    件被告無權占用系爭土地，乃無法律上原因受有使用系爭土
    地之利益，自屬獲得相當於租金之不當得利，並致原告受有
    相當於租金之損害，原告自得依不當得利之規定，請求被告
    償還相當於租金之不當得利。
　⑵按城市地方房屋之租金，以不超過土地及其建築物申報總價
    年息10％為限，土地法第97條第1項定有明文。所謂土地之總
    價額，係指法定地價而言，土地所有權人依土地法所申報之
    地價為法定地價，土地法施行法第25條、土地法第148條分
    別定有明文，而舉辦規定地價或重新規定地價時，土地所有
    權人未於公告期間申報地價者，以公告地價80％為其申報地
    價，平均地權條例第16條前段亦規定明確。另基地租金之數
    額，除以基地申報地價為基礎外，尚須斟酌基地之位置、工
    商業繁榮之程度、承租人利用基地之經濟價值及所受利益等
    項，並與鄰地租金相比較，以為決定（最高法院68年台上字
    第3071號判決要旨參照）。原告雖以GOGORO電動機車充電站
    評估結果每月1萬5000元計算，惟僅提出其他GOGORO電動機
    車充電站照片為證（見本院卷第149頁），原告請求數額舉
    證尚有不足，然原告對於法院參酌前開各項因素判斷不當得
    利數額並無意見（見本院卷第190頁），查系爭土地位於臺
    北市文山區，周遭環境如本院卷第183頁所示，並衡之被告
    所設置之冷氣機2臺、雨遮係侵入系爭土地上空、招牌為咖
    啡店廣告招牌及各占用範圍等利用系爭土地之情形等情狀，
    認以按系爭土地申報地價之年息5％計算相當於租金之不當得
    利為適當。是以占用期間即107年11月30日至110年9月2日（
    見本院卷第191頁），與被告占用系爭土地面積共10.06平方
    公尺，及系爭土地申報地價之年息5％計算相當於租金之不當
    得利，原告得請求相當於租金之不當得利金額為9萬6883元
    （詳見附表二所示之計算方式），逾此範圍，則無理由。
　⒊原告請求法院囑託地政機關至現場測量土地及繪製成果圖之
    費用，為無理由：
　　按所謂訴訟費用，包括裁判費、民事訴訟法第77條之23至第77條之25所定之費用，即訴訟文書之影印費、攝影費、抄錄費、翻譯費、證人及鑑定人日旅費，及其他進行訴訟之必要費用，其餘費用即非訴訟費用。查原告請求本件法院囑託地政機關至現場測量土地及繪製成果圖之費用支出，核屬進行訴訟之必要費用，是屬訴訟費用之一部，而應於該事件中為訴訟費用之分擔，原告據以請求不當得利返還，尚有誤會，應予駁回。
　⒋原告請求起訴前請地政機關測量系爭土地範圍之費用，為無
    理由：
　　原告請求其於起訴前委請地政機關測量系爭土地範圍，此鑑
    界行為旨在劃分地域界址，係為確認權利範圍之作用，被告
    並未因此受有利益，自與不當得利之要件有間，故原告此部
    分請求，為無理由。
四、綜上所述，原告依民法第767條第1項前段規定，請求被告拆
    除系爭土地上空之冷氣機2臺（如附圖D、F）、雨遮（如附
    圖B+C、E），及招牌（如附圖A+B）拆除，並依不當得利之
    法律關係，請求被告給付9萬6883元，為有理由，應予准許
    ；逾此範圍之請求，則無理由，不應准許。
五、原告陳明願供擔保，聲請宣告假執行，經核原告勝訴部分並
    無不合，爰酌定相當擔保金額宣告之，並依職權宣告被告供
    擔保後得免為假執行。至原告敗訴部分，其訴既經駁回，假
    執行之聲請即失所依據，應併予駁回。
六、本件事證已臻明確，兩造其餘攻擊防禦方法及證據，核與判
    決結果不生影響，爰不一一論列，併此敘明。
七、訴訟費用負擔之依據：民事訴訟法第79條。
中　　華　　民　　國　　110 　年　　9 　　月　　24　　日
                  民事第七庭    法　官　郭思妤
以上正本係照原本作成。
如對本判決上訴，須於判決送達後20日內向本院提出上訴狀。如
委任律師提起上訴者，應一併繳納上訴審裁判費。
中　　華　　民　　國　　110 　年　　9 　　月　　24　　日
                                書記官　程美儒
附圖：
臺北市古亭地政事務所110年5月14日北市古地測字第1107007329
號函附土地複丈成果圖　　　
附表一：　　　
主文聲明 原告以下列金額為被告供擔保後，得假執行 被告以下列金額為原告預供擔保後，得免為假執行 本判決第一項 新臺幣106萬元 新臺幣317萬8960元 本判決第二項 新臺幣3萬2000元 新臺幣9萬6883元 
附表二：不當得利計算式
被告各該占用期間應給付之相當於租金之不當得利（系爭土地申
報地價×占用面積10.06平方公尺×年息5％×占用時間×原告應有部
分，元以下四捨五入）
占用期間 系爭土地申報地價（即公告地價×0.8，見本院卷第181至182頁） 占用面積 （平方公尺） 年息 占用時間 原告應有部分 該期間不當得利數額 107年11月30日至107年12月31日 7萬0880元 10.06 5％ 32天 1/1 3126元 108年1月1日至 108年12月31日 7萬0880元 10.06 5％ 1年 1/1 3萬5653元 109年1月1日至 109年12月31日 6萬9120元 10.06 5％ 1年 1/1 3萬4767元 110年1月1日至 110年9月2日 6萬9120元 10.06 5％ 245天 1/1 2萬3337元 合計 　　　　　　　　　　　　　　　　　　　　　　　　　　　 9萬6883元